臺灣高等法院臺中分院刑事判決　　　　96年度上訴字第2587號
上　訴　人
即　被　告　甲○○
選任辯護人　郭隆偉律師
上列上訴人因強盜案件，不服臺灣臺中地方法院96年度訴字第61
4號中華民國96年8月16日第一審判決（起訴案號：臺灣臺中地方
法院檢察署95年度偵字第20330號），提起上訴，本院判決如下
：
    主  文
上訴駁回。
    事  實
一、甲○○因知悉同學乙○○經濟狀況頗佳，竟夥同4名真實姓
    名、年籍均不詳之成年男子，共同基於意圖為自己不法所有
    之犯意聯絡，於民國95年6月23日20時許之前先共謀策劃強
    盜乙○○財物，而於95年6月23日20時許，由甲○○先以電
    話聯繫乙○○未獲，乙○○則於同日21時許回電，甲○○佯
    稱要至其家中看世界盃足球賽，乙○○乃請甲○○至其臺中
    市北屯區○○○街98號住處觀看球賽，甲○○於同日晚間22
    時50分許至乙○○上開住處，於23時10分許，2人正觀看球
    賽，該4名真實姓名、年籍不詳之男子，搭乘甲○○於同日
    20時許，在臺中市○○路與大雅路口，向不知情之林冠廷（
    原名林浩群，業經臺灣臺中地方法院檢察署檢察官於96年1
    月5日以95年度偵字第20330號為不起訴處分確定）借用其女
    友丁○○所有之車牌號碼1892-EQ號自用小客車，抵達上開
    乙○○住處，均頭戴棒球帽、口罩，手戴棉質手套，一同侵
    入乙○○住處，由其中2名不詳男子各持不詳之人所有，足
    供兇器使用之西瓜刀1支 (長約50公分，寬約8公分，未扣案
    )，分別抵住乙○○、甲○○，喝令渠等將頭低下，並拉下
    乙○○住處鐵門，由其中1名不詳男子以塑膠束帶及膠帶綑
    綁乙○○雙手，用膠帶將乙○○雙眼矇住，致乙○○不能抗
    拒，強取乙○○身上財物新臺幣（下同）3萬元及皮夾內之
    金融卡、現金卡，旋將乙○○強押至其住處地下室限制其行
    動自由，由其中1名不詳男子負責看管，其餘之不詳男子，
    則在1樓房間內搜刮財物，取乙○○所有之金飾1批（價值約
    23萬元）、1克拉鑽石1個及摩托羅拉牌V3行動電話手機1支
    （序號：000000000000000，內含門號0000-000000號SIM 卡
    1張），得手後，由其中1人至地下室出手毆打乙○○臉部（
    傷害部分未據告訴），逼問乙○○金融卡及現金卡之密碼，
    因乙○○佯稱該等卡片均為其妻所申請，其不知密碼，因而
    未得逞。期間甲○○亦配合該等不詳男子演出同遭矇眼及被
    強押至地下室逼問金融卡密碼之情節，以取信於雙眼被矇住
    之乙○○，經甲○○告知該等男子其金融卡密碼後，該4名
    男子即佯裝要帶甲○○外出領款，而帶同甲○○搭乘前開自
    用小客車離去，並至台中市○○路與山西路口之台中三信提
    款機，由甲○○一人下車佯裝提款。嗣乙○○於歹徒離去後
    掙脫束縛報警處理，甲○○於翌日凌晨零時許獨自返回現場
    ，經警發覺有異，循線追查，始查悉上情。
二、案經臺中市警察局第五分局報告臺灣臺中地方法院檢察署檢
    察官偵查起訴。
    理  由
壹、證據能力之說明：
一、選任辯護人郭隆偉律師於本院準備程序爭執證人陳俐樺、林
    冠廷於警、偵訊之證述無證據能力。按「證人、鑑定人依法
    應具結而未具結者，其證言或鑑定意見，不得作為證據」，
    刑事訴訟法第158條之3雖定有明文，惟查，證人陳俐樺、林
    冠廷於95年12月5日偵查中均經具結，依刑事訴訟法第158條
    之3規定，自得作為證據，且選任辯護人亦未能提出其2人於
    偵查中之陳述有何「顯有不可信之情況」，故證人陳俐樺、
    林冠廷2人上開經具結之證述自有證據能力。至於林冠廷於
    95年8月4日之偵查中係以關係人身分應訊，未經具結，自無
    證據能力。另其2人於警詢之證述，因檢察官未以之為證據
    ，原審及本院復未以之為證據，故無庸說明其有無證據能力
    。
二、按被告以外之人於審判外之陳述，雖不符刑事訴訟法第159
    條之1至第159條之4之規定，然經當事人於審判程序同意作
    為證據，法院審酌該言詞陳述作成時之情況，認為適當者，
    亦得為證據；當事人、代理人或辯護人於法院調查證據時，
    知有刑事訴訟法第159條第1項不得為證據之情形，而未於言
    詞辯論終結前聲明異議者，視為有前項之同意，刑事訴訟法
    第159條之5定有明文。經查本案檢察官、上訴人即被告 (下
    稱被告)甲○○及其選任辯護人，於本院準備程序及審理中
    ，均不爭執本判決所引用之下列其餘各項證據之證據能力，
    復未於言詞辯論終結前聲明異議，本院審酌上開陳述作成時
    之情況，並無違法取證之瑕疵，認以之作為證據為適當，揆
    諸上開規定，應認下列各項證據均有證據能力，此先予敘明
    。
貳、實體之說明：
一、訊據被告甲○○固坦承於上開時間，至乙○○住處觀看球賽
    之際，乙○○曾遭4名真實姓名、年籍均不詳之成年男子強
    盜財物之事實，惟矢口否認有何強盜犯行，辯稱：伊也是被
    害人，當時伊亦遭該等不詳男子以西瓜刀抵住，以膠帶綑綁
    雙手及矇眼並限制行動自由後，強盜伊身上現金5萬元、鑽
    石戒指1枚 (價值約2萬元)及黑色布製斜背包1個等財物，伊
    未曾於案發當日向證人林冠廷借用車牌號碼1892-EQ號自用
    小客車，也未策劃並參與強盜犯行云云。惟查：
(一)、被害人乙○○於上開時間、地點，經被告主動聯絡要至其住
    處觀看球賽，嗣被告抵達後不久，其即遭4名真實姓名、年
    籍不詳之成年男子以前開方式強盜財物之事實，業據被害人
    即證人乙○○於警詢、偵查及原審證述明確，且稱被告平時
    不常去其住處，而被告就被害人乙○○所證上開遭強盜之事
    實亦供述無異。
(二)、被告雖辯稱：伊未於於案發當日向證人林冠廷借用車牌號碼
    1892-EQ號自用小客車云云，然查：
１、被害人乙○○遭強盜後，被告即與前開4名成年男子，共同
    搭乘車牌號碼1892-EQ號自用小客車，自被害人乙○○住處
    離去，於同日23時30分許，至臺中市○區○○路與山西路口
    之臺中三信銀行自動提款機前，由被告一人獨自下車提款乙
    情，有路口監視器翻拍照片7張、臺中三信銀行提款機監視
    錄影器翻拍照片2張在卷可證，亦為被告所是認，並經證人
    即在該路口販賣滷味之黃俊傑於警詢時及偵查中證稱：伊當
    時看到1部三菱黑色1600cc車子停在轉角處，有1人即被告下
    車往臺中三信銀行自動提款機走，但一下子就回來了，車子
    後座有人抽煙將煙蒂丟到車外，伊不知被告有無領款，之後
    車子就開走了等語綦詳（見臺灣臺中地方法院檢察署95年度
    他字第4642號偵查卷第47、48頁、95年度偵字第20330號偵
    查卷第31頁），足認車牌號碼1892-EQ號自用小客車係本案
    犯嫌所使用之交通工具。
２、證人林冠廷於原審具結證稱：95年6月23日晚上11時許，本
    案強盜案發生時，車牌號碼1892-EQ自用小客車是被告使用
    ，因為被告在當天晚上6、7時左右 (向伊)借車，車子交給
    他的時間大概是晚上7、8點，被告跟伊借完車後，是在隔天
    晚上才把車子還給伊，但不是被告親自把車還給伊，他叫朋
    友拿車鑰匙給伊，他朋友再跟伊說車子放在哪裡，叫伊自己
    去牽車回來。當天被告借車時，有跟伊說要用2、3個小時，
    因為他在本次借車前1天跟伊借車時有準時返還，所以伊才
    會再借車給被告。他借車的隔天凌晨，車子還沒有還，伊想
    說是朋友又住在同一大樓，所以想說沒有關係，隔天再去牽
    就好。在借車的隔天凌晨，被告叫他太太打電話給伊，他太
    太說他們有事情要跟伊說，叫伊去他家，所以伊就去他家。
    伊問他們說伊的車子呢？因為被告在凌晨3點多打電話，伊
    覺得車子是不是有事情，像出車禍，被告說車子絕對沒有出
    事，他說車子沒有怎樣，但是有些事情不方便講，伊一直問
    他，他就是不講，他說他不知道車子現在在哪裡，只知道在
    朋友那邊，但不知道車在哪邊。當時伊覺得怪怪的，伊在那
    邊待了幾個小時，因為被告叫伊留在那裡，要等一些電話。
    當時伊跟女朋友住在外面，沒有住在家裡，後來伊就騎機車
    回女朋友那裡。當天下午被告打電話給伊，他說他朋友晚上
    大約11時會跟伊聯絡，會拿車鑰匙給伊，跟伊說車子在哪裡
    ，叫伊去牽回來。拿鑰匙給伊的被告的朋友，長得壯壯的，
    大約170幾公分，是男生，操臺語，短髮，沒有戴眼鏡，長
    相普通，他騎機車過來的時候，就把車鑰匙拿給伊，然後跟
    伊說車子放在哪裡就走了，伊不認識他，也不知道跟他說什
    麼，所以沒什麼對話。伊借車給被告之後，沒有跟他一起開
    車出去。車子借給被告之後，伊就騎機車跟伊女朋友回北興
    街住處，沒有出去，直到被告打電話叫伊去他家。案發的隔
    天就是95年6月24日，被告找伊去他家時，他有說如果有人
    問起的話，叫伊不能說有借他車，伊問他為什麼，他不肯說
    清楚，當天他很多電話都不接，他說如果有人來問的話，就
    先說伊車子沒有借給他等語明確（見原審卷第71頁以下）；
    於偵查中亦具結證稱：車牌號碼1892-EQ號自用小客車是伊
    女朋友丁○○的，95年6月23日晚上11時以後，伊沒有使用
    該車子。伊將車子借給被告使用，他在92年6月23日晚上8點
    多，在臺中市○○路與大雅路口的萬來伯檳榔攤向伊借的，
    他說要向他人收錢需用車子，且被告在前1天也以同一理由
    向伊借車3、4個小時，有準時還車，因為他在當天沒有收到
    錢，才會繼續向伊借車，但他沒有說要收何錢。隔天95年6
    月24日凌晨5、6點，被告的太太郭琪雅用1支伊沒有看過的
    電話打給伊，叫伊到他家去。伊與被告是住同棟大樓，因為
    他有2間房子，分別在3樓及4樓，但伊不知道他在哪一間，
    伊就打電話給他，知道他在3樓，伊就到3樓去找他。伊一進
    門，就向他要車子並問車子在何處，被告說出了一些事情不
    方便告訴伊，且車子也不在他那裡，伊有問他原因，但他都
    不說，有說6月24日會還車，且他一再強調沒有什麼事，千
    萬不要跟別人說車子是伊借給他使用的，連同早上到他家找
    他的事也不要說。後來被告還幫伊想了1個理由，就說車子
    是借給1位叫「阿周」，電話也不通的人。被告並告訴伊說
    ，「阿周」是他在賭博場所或茶藝館認識的人。到了隔天即
    6月24日下午左右，被告打電話給伊說晚上會有1位朋友打電
    話跟伊聯繫，並會交鑰匙給伊，會將車子還給伊。打電話給
    伊的人的電話無來電顯示，該人有告訴伊車子在崇德路與松
    竹路口，伊與伊女朋友一起去牽車的，對方大約是在10時打
    電話給伊，並在10時30分見面等語（見臺灣臺中地方法院檢
    察署95年度他字第4642號偵查卷第62、63頁）。
３、另證人即被告之妻郭琪雅於偵查中具結證稱：伊曾於95年6
    月24日凌晨5、6時許，聯絡證人林冠廷至伊與被告臺中市○
    ○路252號3樓之10住處等語（見臺灣臺中地方法院檢察署95
    年度偵字第20330號偵查卷第34頁）。依證人林冠廷所使用
    之電話號碼0000000000號行動電話，於95年6月23、24日通
    聯紀錄與受話基地臺位置以觀，證人林冠廷於95年6月23日
    20時14分起至同月24日凌晨5時16分止，其所使用之前開行
    動電話共有5通通聯（詳細時間分別為95年6月23日20時14
    分、21時47分、95年6月24日5時15分、5時16分11秒、5時16
    分28秒），受話基地臺位置均在臺中市○區○○里○○○路
    263號，又於95年6月24日22時46分30秒，曾有1通來自000
    0000000號電話聯絡林冠廷所使用之前開行動電話，且經本
    院函詢該0000000000號電話使用人，查知該電話係裝設在台
    中市南屯區○○○路983號之公共電話，有查詢資料附卷(本
    院卷第39頁)可參，核與證人林冠廷前開所稱，被告之妻郭
    琪雅與其聯繫之時間，及被告不詳友人與其聯絡還車等節均
    相符合。
４、雖證人郭琪雅於偵查中亦證稱：伊是在95年6月24日早上5、
    6 點時，打電話給林冠廷，因為要到大陸玩，所以伊就打電
    話給林冠廷請他拿資料給伊去辦理護照，是伊自己打給他的
    ，後來林冠廷來伊家與被告在談護照已過期的事，伊打給林
    冠廷不是要談車子的事云云。然其於警詢中已陳稱：95年6
    月24日凌晨5、6點，甲○○叫伊打電話給林浩群（即林冠廷
    ）請他前往家中談事情，所以伊才打電話給林浩群。林浩群
    到家時間伊不確定，一會兒就到了，伊沒有聽到甲○○與林
    浩群談論何事等語（見臺中市警察局第五分局刑事案件偵查
    卷第33頁），證人郭琪雅就當日究係被告要求其聯絡林冠廷
    ，或其自己主動聯絡林冠廷，及其究否知悉當日被告與林冠
    廷對話內容，所供已前後不一。再被告於原審審理時陳稱：
    伊於95年6月24日凌晨曾找證人林冠廷至伊家中，但當時是
    要討論一起到大陸工作的事情云云（見原審卷第77頁），亦
    與證人郭琪雅前開所述不相符，被告於前開時間聯絡林冠廷
    至其家中之原因，實有可疑，參以被告於本案案發後，於95
    年6月24日5時10分起至同日5時30分止，係在臺中市警察局
    第五分局文昌派出所製作警詢筆錄（見臺中市警察局第五分
    局刑事案件偵查卷第47頁），被告甫製作完筆錄返回家中，
    若僅為至大陸工作之事，別無緊急情事，何以隨即於製作警
    詢筆錄後，於是日凌晨5、6時許，一大清早，不顧林冠廷是
    否仍在休息，即聯絡林冠廷至其家中談話？是被告所辯，其
    未向證人林冠廷借車云云，顯無足採認。
(三)、被告又辯稱：伊也是本件強盜案件之被害人，亦被強盜現金
    5萬元及鑽石戒指1枚，未有策劃參與強盜犯行云云。惟查：
    依被告歷次所稱，伊近視約300多度，平日有戴近視眼鏡習
    慣，案發當日，歹徒將伊眼鏡拿下後，以膠帶矇住伊雙眼，
    再帶同搭乘車牌號碼1892-EQ號自用小客車，自被害人乙○
    ○住處離去時，伊當時係乘坐於該車副駕駛座，至臺中市○
    區○○路與山西路口之臺中三信銀行提款機前，歹徒先將伊
    矇住雙眼之膠帶解開，將眼鏡交還給伊，並交給伊1支香菸
    ，由伊自行下車提款，其餘4名歹徒於前開自用小客車內等
    候，伊於提款該時段行動未受控制，伊未領得任何款項，仍
    返回車上，之後該等歹徒又開車前行，在臺中市○○路與山
    西路口，歹徒給伊200元坐車，伊再搭乘計程車至被害人乙
    ○○家中等節觀之，有下列不合常理之處：
１、被告供稱，伊一個月月薪4萬多元，當天晚上除了要去乙○
    ○家看足球外，沒有要做何事，當天伊帶5萬元在身上是因
    為伊的朋友於當天晚上5、6點拿到伊家還伊，伊要出門就順
    便帶在身上云云，惟其當晚既僅欲至乙○○住處觀看球賽，
    又係於深夜外出，未將現金放於家中，反將5萬元現金帶在
    身上而被歹徒一併強盜取走？所辯實有可疑。
２、被告於提款當時，確係獨自1人下車提款，並未有他人陪同
    領款乙節，業經證人黃俊傑證述明確。又被告提款時行動自
    由，手持業已點燃一半之香菸，有提款機監視錄影器翻拍照
    片2張附卷可參，衡情被告若如其所言，其為強盜之被害人
    ，則歹徒既已強押被告外出提款，理應緊密控制被告行動，
    進而陪同被告下車提款，或由其中1人持被告之提款卡（按
    當時歹徒頭戴棒球帽、口罩強盜，該等裝扮即使遭錄影機拍
    下，亦無從指認），依被告所告知之密碼，自行提領金錢，
    方符常情，然竟任由被告1人獨自下車，甚且細心將被告之
    近視眼鏡自強盜現場帶到車上，並提供香菸讓被告吸用？此
    實與常情有違。
３、被告於偵查中陳稱：伊持往提款之金融卡是伊母親張鸞英申
    請的，金融卡內沒有錢等語（見臺灣臺中地方法院檢察署95
    年度他字第4642號偵查卷第67頁），而被告所持金融卡用以
    提款之其母張鸞英所有，中國信託商業銀行帳號0000000000
    00號活期存款帳戶，於95年5月1日至95年6月30日止，並無
    存提交易紀錄，截至93年12月27日（最後交易日）止之存款
    餘額為20元，有該銀行95年11月23日中信銀集中作業字第95
    8132215287號函在卷可參（見臺灣臺中地方法院檢察署95年
    度偵字第20330號偵查卷第14頁），被告於甫遭歹徒毆打臉
    部，洗劫身上現金5萬元及價值2萬元之鑽石戒指後，未受控
    制自行下車提款，提款機路旁即有證人黃俊傑在該處設攤營
    業，其明知該金融卡無法提得任何款項，竟不擔心事後無法
    提得款項，再遭歹徒毆打，而仍神色自若抽菸、提款，不思
    逃走、求救，顯有可疑。
４、再被告自承遭歹徒以膠帶矇住眼睛時，其所戴之眼鏡被歹徒
    取走，後來去提款時，歹徒復將眼鏡交還等語，衡諸常理，
    被告若果真係強盜案之被害人，歹徒焉有在強盜之際，還細
    心將被告之眼鏡取下，逃離現場後，復為之攜帶至車上，嗣
    後又交還給被告？且歹徒不僅未將被告控制在後乘客座，反
    讓被告乘坐於前副駕駛座，於被告未能領得任何款項返回車
    上後，不僅未暴力相向或質疑，反而於釋放被告時尚給予被
    告200元作為計程車費？上開諸情，在在與常情有悖，被告
    所辯，實難採信。
(四)、被告辯稱其同為被害人之情境既處處與常理相違，復參酌被
    告與被害人乙○○係國中同學，曾向被害人乙○○借款未還
    ，知悉被害人乙○○之經濟狀況，且案發當日前往被害人乙
    ○○住處係被告主動提議，才至被害人乙○○家中約10餘分
    鐘，即發生本案，案發當日其他不詳歹徒犯罪所乘坐之交通
    工具又為被告事前向林冠廷所借，案發後被告又與前開4 名
    歹徒共同離開，且其於製作警詢筆錄後立即要求林冠廷不可
    告知他人其曾借車及找林冠廷至其住處談話等情，堪認本件
    強盜犯行，被告應有參與策劃實施，被告所辯均無足採信。
    本案事證明確，被告犯行堪以認定。
二、被告行為後，刑法部分條文業於95年7月1日修正施行。按行
    為後法律有變更者，適用行為時之法律，但行為後之法律有
    利於行為人者，適用最有利於行為人之法律，修正後刑法第
    2條第1項定有明文，此條規定係規範行為後法律變更所生新
    舊法律比較適用之準據法，本身無新舊法比較之問題，新法
    施行後，應一律適用新法第2條第1項之規定，為「從舊從輕
    」之比較。又94年2月2日修正公布前刑法第28條：「二人以
    上共同實施犯罪之行為者，皆為正犯」之規定，固已修正為
    ：「二人以上共同實行犯罪之行為者，皆為正犯」，惟上述
    用語上之修正，乃因「實施」一詞之範圍，在解釋上是否包
    括「陰謀共同正犯」及「預備共同正犯」存有爭議，為杜爭
    議，明白宣示本條不包括「陰謀共同正犯」及「預備共同正
    犯」，但仍包括共謀共同正犯，乃將「實施」修正為「實行
    」。是此項修正之結果，對於本件被告不生有利或不利之情
    形，應依修正後刑法第28條規定論以共同正犯（最高法院95
    年第21次刑事庭會議決議參照）。
三、被告結夥5人，持客觀上足以對人身安全構成威脅，可供兇
    器使用之西瓜刀2支，於夜間侵入他人住宅強盜，核其所為
    ，係犯刑法第330條第1項之結夥3人以上、攜帶兇器、於夜
    間侵入住宅強盜罪。被告與該4名姓名年籍、不詳之成年男
    子間，就上開加重強盜犯行，有犯意聯絡及行為分擔，為共
    同正犯。原審認被告罪證明確，依刑法第28條、第330條第1
    項，並爰審酌被告犯罪之動機、目的、手段、犯後否認犯行
    之態度，及被害人所受財物之損失等一切情狀，量處被告有
    期徒刑7年6月，並說明檢察官請求量處被告有期徒刑10年，
    尚嫌過重，其認事用法均無不當，量刑亦屬妥適。被告上訴
    意旨略以：(一)、證人乙○○所述雖屬事實，但無從證明被告
    確有與4名年籍姓名不詳之成年男子，謀議共同為強盜犯行
    。(二)、被告有被押出提款，原審認係被告圖謀掩飾犯行，故
    意為之，藉以脫免刑責，但上開證據，並不足以證明被告有
    共同謀議強盜犯行云云，指摘原判決不當，惟被告與上開4
    名年籍姓名不詳之成年男子間如何成立共同正犯關係，已說
    明如上，被告復未提出其他有利之證據及辯解，其上訴無理
    由，應予駁回。
據上論結，應依刑事訴訟法第三百六十八條，判決如主文。
本案經檢察官丙○○到庭執行職務。
中　　華　　民　　國　　96　　年　　12　　月　　25  　日
            刑事第十庭　審判長法　官　林  照  明
                         　   法　官  蔡  名  曜
                              法  官  郭  瑞  祥
上列正本證明與原本無異。
如不服本判決應於收受送達後十日內向本院提出上訴書狀，其未
敘述上訴之理由者並得於提起上訴後十日內向本院補提理由書（
均須按他造當事人之人數附繕本）。
                              書記官  李  妍  嬅
中　　華　　民　　國　　96　　年　　12　　月　　26　　日
附錄論罪科刑法條
中華民國刑法第330條
犯強盜罪而有第 321 條第 1 項各款情形之一者，處 7 年以上有
期徒刑。
前項之未遂犯罰之。
